臺灣高等法院刑事判決　　　　　　　　95年度上訴字第3452號
上　訴　人
即　被　告　甲○○
選任辯護人　黃良池　律師
上列上訴人因偽造有價證券等案件，不服臺灣板橋地方法院95年
度訴字第613號，中華民國95年8月16日第一審判決（起訴案號：
臺灣板橋地方法院檢察署95年度調偵字第17號），提起上訴，本
院判決如下：
    主  文
原判決撤銷。
甲○○連續意圖供行使之用，而偽造有價證券，處有期徒刑貳年
，緩刑伍年。偽造如附表一所示之支票肆張均沒收。
    事  實
一、甲○○自民國93年3月間起，任職於臺北縣林口鄉○○路40
    之15號之公西金屬股份有限公司（下稱公西公司，實際負責
    人係乙○○，乙○○嗣並成為登記負責人），擔任會計職務
    ，負責收取客戶所支付之貨款、保管公司支票等業務，為從
    事業務之人。於甲○○擔任該公司會計期間，與其夫林建派
    離婚而獨自扶養幼子林（陳）宇晨（91年生），且其父陳吳
    順因犯過失致人於死罪，須賠償被害人家屬，致全家財務陷
    於困難，竟基於意圖為自己不法所有及偽造有價證券之概括
    犯意，自93年5月間某日起，至同年10月間某日止，利用其
    保管公西公司於臺灣中小企業銀行林口分行（下稱中小企銀
    林口分行）所開立之00000000000號帳戶支票及公司印鑑章
    辦理之機會，連續在上址公司處，多次盜用「公西金屬股份
    有限公司」、「許瑞源」之公西公司大小印鑑章，蓋於如附
    表一所示支票之發票人欄，並填載發票日、面額，而偽造如
    附表一所示支票，存入其向不知情之妹陳雪蘭所借用之中小
    企銀林口分行帳戶（帳號為00000000000號），而加以行使
    ，經提示交換而兌現，以此方式侵占公西公司之財物計新台
    幣（下同）580000元。甲○○並承前意圖為自己不法所有之
    概括犯意，在上開期間內，多次在上開公西公司處，收到公
    西公司客戶為支付貨款寄來之如附表二所示支票，甲○○竟
    予以侵占入己，存入其向不知情之妹陳雪蘭所借用之中小企
    銀林口分行帳戶（帳號為00000000000號）及彰化商業銀行
    林口分行帳戶（帳號為00000000000000號），其中附表二編
    號1至10所示之支票合計500887元經提示交換而兌現，附表
    二編號11所示支票則經公西公司掛失止付而不獲付款。
二、案經公西公司訴由臺北縣政府警察局新莊分局報請臺灣板橋
    地方法院檢察署檢察官偵查起訴及移送併辦。
    理  由
一、上揭事實，業據上訴人即被告甲○○迭於警詢、偵查及原審
    、本院審理時坦承不諱，核與證人即告訴代表人乙○○於警
    詢、偵查時所指訴之情節相符，並有如附表二編號11所示之
    支票影本1張、退票理由單影本1張、遺失票據申報書影本1
    份、票據掛失止付通知書影本1份，及臺灣票據交換所93年
    12月13日台票總字第0930011789號函附支票影本、中小企銀
    林口分行93年12月23日九三林口字第000481號函附支票存款
    對帳戶單、彰化商業銀行林口分行93年12月20日彰林口字第
    3048號函附存摺存款帳戶交易資料列示表，暨公西公司製作
    之被告侵占明細表、離婚協議書、戶籍謄本、台灣桃園地方
    法院刑事判決等件附卷足憑。是本件事證已臻明確，被告犯
    行洵堪認定，應依法論科。
二、按法律變更之比較適用，比較時應就罪刑有關之共犯、未遂
    犯、想像競合犯、牽連犯、連續犯、結合犯，以及累犯加重
    、自首減輕暨其他法定加減（如身分加減）與加減例等一切
    情形，綜其全部罪刑之結果而為比較；且就比較之結果，須
    為整體之適用，不能割裂分別適用各該有利於行為人之法律
    ，此即法律變更之比較適用所應遵守之「罪刑綜合比較原則
    」及「擇用整體性原則」（參照最高法院24年上字第4634號
    、27年上字第2615號判例及95年第八次刑事庭會議決議）。
    被告行為後，刑法第55條牽連犯、第56條連續犯之規定業經
    刪除，於94年2月2日經總統公布，並自95年7月1日起施行，
    查：
（一）刑法第56條連續犯規定經刪除後，基於概括犯意所為之數
      行為，自95年7月1日起已不再成立連續犯而得論以一罪，
      而應依具體行為之性質論罪。本件被告業務侵占、偽造有
      價證券之犯罪行為均發生於修正條文施行之前，被告所為
      之各次行為，時間、地點、對象，各均獨立，依修正前刑
      法第56條之規定，論以連續犯之一罪，顯對被告較為有利
      ；又刑法第55條後段牽連犯規定刪除後，所犯之數罪，應
      按其具體情形論罪。查被告所為偽造有價證券及業務侵占
      罪，其行為、時間均屬各別獨立，但有原因、結果之牽連
      關係，適用修正前刑法第55條之規定，亦較有利於被告。
      是以本件經綜合觀察全部罪刑比較之結果，應依修正後刑
      法第2條第1項前段規定，適用行為時法即修正前刑法第56
      條、第55條之規定。
（二）修正刑法係自95年7月1日起施行，在此之前，刑法分別編
      有關罰金刑之貨幣單位係銀元；且依刑法分則編應處罰金
      者，應適用罰金罰鍰提高標準條例之規定，亦即應按各該
      具體條文制定或修正之先後，定其提高之倍數。惟刑法施
      行法增訂第1條之1，於95年6月14日經總統公布，並自同
      年7月1日起施行，該條規定：「中華民國94年1月7日刑法
      修正施行後，刑法分則編所定罰金之貨幣單位為新臺幣。
      94年1月7日刑法修正時，刑法分則編未修正之條文定有罰
      金者，自94年1月7日刑法修正施行後，就其所定數額提高
      為30倍。但72年6月26日至94年1月7日新增或修正之條文
      ，就其所定數額提高為3倍」，亦即自95年7月1日起，刑
      法分則編所定罰金之貨幣單位，由原來之銀元改為新臺幣
      ；且94年1月7日刑法修正時，刑法分則編未修正之條文定
      有罰金者，自95年7月1日起，有關罰金之數額提高為30倍
      。是本件被告所犯罪名中有關罰金刑之部分，即依被告行
      為時法律之規定按法定數額提高為3倍；均先此敘明。
三、核被告所為，係犯刑法第336條第2項之業務侵占罪、同條第
    3項、第2項之業務侵占未遂罪及同法第201條第1項之偽造有
    價證券罪。被告盜用公西公司大小印鑑章之行為，為其偽造
    有價證券之部分行為，且其行使偽造有價證券之低度行為應
    為偽造有價證券之高度行為所吸收，均不另論罪。又被告先
    後多次業務侵占（含既遂、未遂部分）、偽造有價證券犯行
    ，均時間緊接，犯罪構成要件相同，顯係基於概括犯意反覆
    為之，均為連續犯，各論以業務侵占既遂罪、偽造有價證券
    罪一罪，並依法加重其刑。又被告所犯偽造有價證券與業務
    侵占二罪，具有方法、目的之牽連關係，應從一重之偽造有
    價證券罪處斷。查被告係因與其夫林建派離異而獨自扶養幼
    子，以及其父親陳吳順因犯過失致人於死罪，須賠償被害人
    家屬，致全家經濟陷於困難，始起意犯罪，犯罪情狀顯可憫
    恕，本院認科以最低刑度，仍嫌過重，爰依刑法第59條之規
    定，減輕其刑。
四、原審以被告事證明確，而予論科，固非無見。惟被告係自93
    年5月間起開始偽造支票，原判決認自同年7月間開始，已有
    未合。且如上述，被告附表二編號11之貨款部分尚屬未遂，
    原判決既論以業務侵占既遂一罪，於法顯有未合。被告上訴
    意旨，摘原判決不當，求予撤銷改判，雖無理由，惟原判決
    既有可議，應由本院將原判決撤銷。爰審酌被告因與其夫林
    建派離異而獨自扶養幼子林（陳）宇晨及其父親陳吳順因犯
    過失致人於死罪須賠償被害人家屬致全家財務陷於困難，竟
    利用保管公西公司空白支票之機會，偽造支票持以行使、提
    領，並侵占客戶之貨款支票之犯罪動機、所為對社會經濟秩
    序之影響，侵占金額非屬至鉅，犯後已與告訴人調解成立逐
    次返還金錢，有臺北縣林口鄉調解委員會調解書、匯款申請
    書、匯款委託書等在卷足憑，足認被告犯後已有悔意，態度
    良好，兼衡被告犯罪動機、目的、手段、素行等一切情狀，
    量處如主文第2項所示之刑，以資懲儆。末查被告前未曾受
    有期徒刑以上刑之宣告，有本院被告前案紀錄表在卷可佐，
    其經此科刑判決，當知所警惕，而無再犯之虞，本院認所宣
    告之刑，以暫不執行為適當，爰併為緩刑5年之諭知，以勵
    自新。
五、偽造之如附表一所示之支票4張（影本見94年度偵字第12234
    號偵查卷第32頁至第35頁），應依刑法第205條之規定宣告
    沒收。
六、至移送併辦部分（95年度偵字第11891號案），與檢察官起
    訴之部分，事實相同，係同一案件，本院自得併予審究，亦
    附此敘明。
據上論斷，應依刑事訴訟法第369條第1項前段、第364條、第299
條第1項前段，刑法第2條第1項前段、第201條第1項、第336條第
2項、第205條、第74條第1項第1款、第59條、修正前第55條、第
56條，刑法施行法第1條之1，判決如主文。
本案經檢察官陳明光到庭執行職務。
中　　華　　民　　國　　96　　年　　1 　　月　　11　　日
                  刑事第二庭審判長法  官  呂丹玉
　　                              法  官  林恆吉
                          　　　　法　官  林銓正
以上正本證明與原本無異。
如不服本判決，應於收受送達後10日內向本院提出上訴書狀，其
未敘述上訴之理由者並得於提起上訴後10日內向本院補提理由書
（均須按他造當事人之人數附繕本）。
　                                書記官  陳玲憶
中　　華　　民　　國　　96　　年　　1 　　月　　15　　日
附表一
　┌──┬────┬───┬─────┬───────┐
  │    │        │      │          │              │
  │編號│票　　號│票　載│金　　　額│　　　付款行　│
  │　　│　　　　│發票日│新台幣：元│　　　　　　　│
  │    │        │      │          │              │
  ├──┼────┼───┼─────┼───────┤
  │    │        │      │          │              │
　│1　 │AR054787│93.06.│130,000　 │中小企銀林口分│
　│　　│8　　　 │30　　│　　　　　│行　　　　　　│
　│    │        │      │          │              │
　├──┼────┼───┼─────┼───────┤
  │    │        │      │          │              │
  │2　 │AR047204│93.08.│50,000　　│同上　　　　　│
  │    │5　　　 │05　　│          │　　　　　　　│
  │    │        │      │          │              │
  ├──┼────┼───┼─────┼───────┤
  │    │        │      │          │              │
　│3　 │AR047206│93.08.│200,000　 │同上　　　　　│
　│　　│2　　　 │16　　│　　　　　│　　　　　　　│
　│    │        │      │          │              │
　├──┼────┼───┼─────┼───────┤
  │    │        │      │          │              │
  │4　 │AR047206│93.08.│200,000　 │同上　　　　　│
  │　　│3　　　 │19　　│　　　　　│　　　　　　　│
  │    │        │      │          │              │
  └──┴────┴───┴─────┴───────┘
附表二
　┌──┬────┬───┬─────┬───────┐
　│編號│票　　號│提示日│金　　　額│　　　付款行　│
　│　　│　　　　│期　　│新台幣：元│　　　　　　　│
　├──┼────┼───┼─────┼───────┤
　│1　 │AR048689│93.05.│5,355　　 │中小企銀林口分│
　│　　│7　　　 │31　　│　　　　　│行　　　　　　│
　├──┼────┼───┼─────┼───────┤
　│2　 │AR048688│93.06.│27,605　　│同上　　　　　│
　│　　│0　　　 │30　　│　　　　　│　　　　　　　│
　├──┼────┼───┼─────┼───────┤
　│3　 │WH376863│93.07.│87,045　　│臺北銀行萬華分│
　│　　│0　　　 │05　　│　　　　　│行　　　　　　│
　├──┼────┼───┼─────┼───────┤
　│4　 │CA023363│93.07.│3,150　　 │中國國際商業銀│
　│　　│9　　　 │10　　│　　　　　│行大稻埕分行　│
  ├──┼────┼───┼─────┼───────┤
　│5　 │UB654112│93.07.│14,200　　│第一銀行南陽分│
  │　　│0 　　　│31　　│　　　　　│行　　　　　　│
  ├──┼────┼───┼─────┼───────┤
  │6　 │SH273103│93.08.│4,725　　 │五信銀行麒麒分│
  │　　│3　　　 │10　　│　　　　　│行　　　　　　│
  ├──┼────┼───┼─────┼───────┤
  │7　 │AY000658│93.08.│4,600　　 │世華銀行北新分│
  │　　│5　　　 │14　　│　　　　　│行　　　　　　│
　├──┼────┼───┼─────┼───────┤
　│8　 │AR056632│93.08.│5,119　　 │中小企銀林口分│
  │　　│3　　　 │31　　│　　　　　│行　　　　　　│
　├──┼────┼───┼─────┼───────┤
　│9　 │AR056633│93.09.│63,788　　│同上　　　　　│
　│　　│6　　　 │30　　│　　　　　│　　　　　　　│
　├──┼────┼───┼─────┼───────┤
　│10　│PC174985│93.10.│285,300　 │華南銀行蘆洲分│
　│　　│3　　　 │05　　│　　　　　│行　　　　　　│
　├──┼────┼───┼─────┼───────┤
　│11　│AR656735│93.10.│15,677　　│中小企銀林口分│
　│　　│2　　　 │31　　│　　　　　│行　　　　　　│
　└──┴────┴───┴─────┴───────┘
附錄：本案論罪科刑法條全文
中華民國刑法第201條第1項
（有價證券之偽造變造與行使罪）
意圖供行使之用，而偽造、變造公債票、公司股票或其他有價證
券者，處3年以上10年以下有期徒刑，得併科3千元以下罰金。
中華民國刑法第336條第2項
（公務公益侵占罪、業務侵占罪）
對於業務上所持有之物，犯前條第1項之罪者，處6月以上5年以
下有期徒刑，得併科3千元以下罰金。
